【裁判字號】    99,保險,20
【裁判日期】    990730
【裁判案由】    給付保險金
【裁判全文】
臺灣板橋地方法院民事判決              99年度保險字第20號
原      告  甲○○
被      告  國泰人壽保險股份有限公司
法定代理人  丙○○
訴訟代理人  乙○○
上列當事人間給付保險金事件，本院於民國99年7月21日言詞辯
論終結，判決如下：
    主  文
被告應給付原告新臺幣壹佰萬元，及自民國九十九年五月二十一
日起至清償日止，按週年利率百分之五計算之利息。
訴訟費用由被告負擔。
本判決於原告以新台幣拾萬元供擔保後，得假執行。但被告
如以新臺幣壹佰萬元或同額之國泰世華商業銀行一年期可轉讓定
期存單為原告預供擔保，得免為假執行。
    事實及理由
一、原告主張：
（一）訴外人邱俊忠於民國97年4月8日以原告為受益人，向被告
      投保人壽保險（保單號碼：0000000000；下稱系爭保險契
      約），嗣訴外人邱俊忠於99年6月27日死亡，經被告向原
      告申請理賠，惟被告以訴外人邱俊忠於投保時對被告之書
      面詢問均答否，已影響其風險評估，而解除系爭保險契約
      並拒絕理賠。然上開書面詢問，均係由被告之業務員所填
      寫，僅要求訴外人邱俊忠簽名於上，且訴外人邱俊忠另已
      同意被告查閱病歷之要求，被告於查閱後對訴外人邱俊忠
      之身體狀況理應非常清楚，自不會因為上開書面詢問而影
      響被告對於風險之評估；況被告於查閱病歷及體檢後，應
      知與上開書面詢問有不符之處，惟卻未要求訴外人邱俊忠
      更正或拒絕其要保，可見被告對於上開書面詢問內容已無
      意見，自不應於申請理賠時再行提出，被告之行為，顯違
      誠實信用原則。又被告於查閱病歷及體檢後，同意每期加
      收特別保費新臺幣（下同）5千3百元後承保，自應較一般
      情形負更大之責任，始合於權利義務對等原則等語。
（二）聲明：1.被告應給付原告100萬元，及自起訴狀繕本送達
      之翌日起至清償日止，按週年利率百分之五計算之利息。
      2.願供擔保請准宣告假執行。
二、被告則以：
（一）訴外人邱俊忠於98年6月27日死亡，依台灣板橋地方法院
      檢察署相驗屍體證明書記載，其死亡原因為代謝性休克、
      肝腦病變、酒精戒斷症候群。此外，訴外人邱俊忠於93年
      1 月15日即經財團法人長庚紀念醫院（下稱長庚醫院）診
      斷罹患酒精性肝病，95年12月27日至96年1月19日曾因腦
      膜炎、糖尿病、酒精性肝病住院24日，又於97年3月13日
      至97年3月22日因酒精性肝硬化、糖尿病住院10日，並提
      出長庚醫院病歷摘要為證。
（二）然訴外人邱俊忠於97年4月8日向被告投保系爭保險契約時
      ，於要保書及接受被告體檢時，均未以書面告知其投保前
      曾因上述疾病住院之事實。雖體檢結果顯示其有體格過胖
      及胸部X光異常情形，而經被告以每次加收保險費5千3百
      元方式承保。惟訴外人邱俊忠倘確實遵行保險法第64條規
      定之告知義務，以書面據實告知其投保前曾因上述疾病住
      院之事實，被告必將要求其接受肝機能等相關檢驗，以供
      被告整體評估其健康狀況，故訴外人邱俊忠未據實告知其
      曾因酒精性肝病等疾病住院之事實，不僅違反保險法第64
      條所定之據實告知義務，亦已影響被告對危險之估計。
（三）綜上所述，被保險人邱俊忠於投保時未盡據實說明之義務
      。不僅足以影響被告公司對危險之估計，而且其未據實說
      明事項與死亡原因有關聯性，依保險法第64條規定，被告
      自得解除系爭保險契約。故被告於98年9月1日以存證信函
      向原告行使解除系爭保險契約之意思表示後，依法自不負
      給付保險金之義務。原告起訴請求給付保險金，顯屬無據
      等情，資為抗辯。
（四）聲明：1.原告之訴駁回。2.如受不利之判決，願提供國泰
      世華商業銀行一年期可轉讓定期存單為擔保，免為假執行
      。
三、查訴外人邱俊忠於97年4 月8 日向被告投保系爭保險契約（
    即國泰人壽新康順101 終身壽險，保單號碼為0000000000，
    保險期間自民國97年4 月8 日起至終身，繳費年期：20年，
    保費應繳日期：每年4 月8 日，身故受益人：甲○○，保險
    金額：100 萬元，保險費3 萬5 千6 百元），經被告指定之
    醫師進行體檢，體檢結果顯示訴外人邱俊忠有體格過胖及胸
    部X 光異常情形，被告與訴外人邱俊忠乃於97年4 月21日變
    更要保內容，增加特別條件承保同意書：「要保人以被保險
    人邱俊忠（身分證號：Ｚ000000000），申請投保國泰人壽新
    康順101 終身壽險，茲因肥胖體、X 光異常等，同意貴公司
    依下列之條件，變更內容承保：被保險人主契約特別承保保
    險費每次加收5300元，合計主契約保費為35600 元。」嗣訴
    外人邱俊忠於98年6 月27日死亡，然其於93年1 月15日即經
    長庚醫院診斷罹患酒精性肝病，95年12月27日至96年1 月19
    日曾因腦膜炎、糖尿病、酒精性肝病住院24日，又於97年3
    月13日至97年3 月22日因酒精性肝硬化、糖尿病住院10日，
    故被告依保險法第64條第2 項規定於99年9 月2 日以存證信
    函向原告為解除契約之意思表示，有國泰人壽保險單（見北
    院99審保險27號卷宗第31至60頁）、訴外人邱俊忠除戶資料
    查詢結果、臺灣板橋地方法院檢察署相驗屍體證明書（被證
    二）、國泰人壽保險公司檢驗報告單、國泰人壽保險股份有
    限公司體格檢查書、長庚紀念醫院病歷摘要（被證三）、臺
    灣郵政台北96支局存證信函暨掛號郵件收件回執（被證四）
    各一份在卷可稽，且為兩造所不爭執，堪信為真實。
四、首應審酌者為，訴外人邱俊忠有無違反告知義務？
    按訂立契約時，要保人對於保險人之書面詢問，應據實說明
    ，保險法第64條第1項定有明文。查訴外人邱俊忠於要保時
    及體檢時，分別就被告以書面所詢問之事項，即「最近兩個
    月內是否曾因受傷或生病接受醫師治療、診療或用藥？」「
    過去五年是否曾因受傷或生病住院治療七日以上？」「過去
    五年是否曾因患有下列疾病，而接受醫師治療、診療或用藥
    ？...(4)肝炎...肝硬化...(9)糖尿病...」，均勾選「否」
    ，而與長庚醫院病歷摘要所記載之內容不符，有國泰人壽保
    單號碼0000000000號保險單影本及長庚醫院病歷摘要各1份
    在卷可稽，原告雖主張上開書面詢問均係由被告之保險業務
    員所勾選，訴外人邱俊忠僅簽名於上等語，然卻未能舉證證
    明訴外人邱俊忠曾向被告之保險業務員據實陳述，訴外人邱
    俊忠於被告之保險業務員代其勾選完畢後，未為任何反對之
    表示即簽名於上，自應擔保上開書面詢問事項俱屬真實，且
    上開書面詢問事項之問題內容亦未超出一般人所得認知之範
    圍，故訴外人邱俊忠對原告所為之書面詢問，未據實以答，
    顯已違背保險法所規定之告知義務，合先敘明。
五、次應審酌者為，要保人違反告知義務，是否足以變更或減少
    保險人對於危險之估計？
（一）按要保人故意隱匿，或因過失遺漏，或為不實之說明，足
      以變更或減少保險人對於危險之估計者，保險人得解除契
      約；其危險發生後亦同，保險法第64條第2項定有明文。
      又此一規定立法意旨，固係基於保險契約為最大誠信契約
      及保費公平分擔、契約對價平衡原則，而課以要保人於投
      保時，對於保險人之書面詢問負有據實告知之義務，裨保
      險人就危險之估計能作正確之判斷。一方面由於保險事業
      之經營上，保險人必需就擔負之危險，知悉有關其測定之
      重要事項，故對最能知悉其事實之要保人明文規定使其負
      擔此一義務；另一方面，保險人乃具有從事保險營業之專
      門知識與經驗者，對於業務之經營，自須盡較常人為高之
      注意義務，故保險人亦不得僅依要保人之聲明為估定危險
      之唯一依據，仍須就訂約有關事項為適當之調查；從而，
      保險公司於訂定人壽保險契約時，為明瞭被保險人之身體
      、健康狀態等足以影響危險估計之事項，乃指定醫師對被
      保險人之身體檢查，以專家立場提供意見，以補保險人專
      門知識之不足。惟醫師之檢查是否正確，有時需賴被保險
      人之據實說明，是要保人固不得僅因保險人已指定醫師體
      檢，而免除告知義務，然保險人既指定醫師檢查被保險人
      之身體，則醫師因檢查所知或應知之事項，應認為保險人
      所知及應知之事項，故如體檢醫師以通常之診查即可發覺
      ，卻未發覺，應認為屬於醫師應知之事項，而為保險人所
      應知，自不得再解除契約。此外，倘要保人未據實告知之
      事項，尚不足以變更或減少保險人對於危險之估計，便與
      保險法第62條第2項規定不符，保險人亦不得據以解除契
      約，而拒絕給付保險金。
（二）查系爭保險契約於訂立前，被告曾要求訴外人邱俊忠至被
      告指定之醫療院所進行體檢，體檢之結果為肥胖體及X 光
      異常，並經被告加收特別保費後始承保，已如前述；而身
      材肥胖者罹患糖尿病、脂肪性肝炎等疾病之風險較高，乃
      一般人所普遍認知之醫療常識，被告身為保險經營之專業
      者，對此等風險之認知，其注意程度理應高於常人，是被
      告既早已知悉訴外人邱俊忠之健康狀態具有較高之風險，
      自應再為適當之調查，例如基於訴外人邱俊忠之同意而查
      閱其相關病歷資料或要求其進行更為詳盡之體檢，以釐清
      風險提高之具體程度，被告竟捨此不為，逕以加收特別保
      費即承保，顯屬輕率。又被告所提出之國泰人壽保險股份
      有限公司不分紅保單專屬要保書內，於書面詢問事項中，
      訴外人邱俊忠均勾選「否」，雖與長庚醫院病歷摘要之記
      載固有不符，已如前述；然依該書面詢問事項下方之「要
      、被保險人聲明事項欄」內第二點所載，訴外人邱俊忠業
      已同意被告查閱其相關之醫療紀錄及病歷資料，故被告於
      97年4 月間即得查閱訴外人邱俊忠之病歷資料，然卻遲至
      原告向被告申請理賠之98年7 月間，始向長庚醫院調取訴
      外人邱俊忠之病歷摘要，足見被告未善盡其身為保險營業
      專業者之適當調查義務。況且被告於訴外人邱俊忠死亡後
      之隔月，即能向長庚醫院迅速調得訴外人邱俊忠之病歷摘
      要，可知對於被告而言，查閱訴外人邱俊忠之相關醫療資
      料顯無任何困難，竟仍於系爭保險契約成立後已逾一年，
      待原告即受益人申請理賠時，始進行原應於要保時即完成
      之調查，並委為拒絕理賠之原因，自有可議之處；故被告
      怠於查閱訴外人邱俊忠之相關醫療資料，至為顯然，自不
      得再以被告本應知悉之事項，據為解除系爭保險契約之事
      由。
（三）被告雖辯稱，倘訴外人邱俊忠於系爭保險契約訂立時即據
      實告知其曾因肝臟方面之疾病接受治療而住院，被告必將
      要求其接受肝機能等相關檢驗，以供被告整體評估其健康
      狀況云云，惟既然僅需透過肝機能等相關之通常檢驗，便
      可正確評估風險之高低，被告自始即應將此納入檢驗項目
      內，況且被告所提出之制式檢驗報告單內，亦將肝機能檢
      驗（Liver Function Test）列於其中，可見此一檢驗應
      屬通常且重要之項目，而訴外人邱俊忠對於被告所要求之
      檢查項目，亦無置喙之餘地，故訴外人邱俊忠肝臟方面之
      健康狀態，應為被告所應知之事項，被告此部分之辯詞，
      尚非可採。
（四）另被告於知悉訴外人邱俊忠之體檢結果顯示訴外人邱俊忠
      有體格過胖及胸部X 光異常情形，體格過胖自為糖尿病高
      危險群，胸部X 光異常有可能肝硬化之情形，被告指定體
      檢醫師依其專業能力自應進一步檢查或經訴外人邱俊忠同
      意查閱其相關之醫療紀錄及病歷資料，即可發覺訴外人邱
      俊忠有酒精性肝硬化、糖尿病之病情。所以，被告指定如
      體檢醫師以通常之診查即可發覺，卻未發覺，應認為屬於
      醫師應知之事項，而為保險人所應知，自不得再解除契約
      。何況，被告僅要求其額外支付特別保費便同意承保，未
      再依其專業能力就訴外人邱俊忠之健康狀態為進一步之調
      查，可知被告自恃已充分掌握訴外人邱俊忠之健康狀態及
      其所可能產生之所有風險，而認為該特別保費之收取已足
      以彌補訴外人邱俊忠之健康風險，故即便訴外人邱俊忠對
      於書面詢問事項中未據實陳述，仍應認為此尚不足以變更
      或減少被告對於危險之估計。
（五）從而，被告指定如體檢醫師以通常之診查即可發覺，卻未
      發覺，應認為屬於醫師應知之事項，而為保險人所應知；
      且被告已知訴外人邱俊忠有體格過胖及胸部X 光異常情形
      ，未善盡適當調查之義務即以加收特別保費之方式同意承
      保，亦無影嚮被告對於危險之估計。被告自不得依保險法
      64條第2 項規定解除系爭保險契約，是被告據此拒絕給付
      原告保險金，委無足採。
六、末按保險法第64條第3項前段規定，同條第2項之解除契約權
    ，自保險人知有解除之原因後，經過一個月不行使而消滅。
    查被告所提之長庚醫院病歷摘要所載之日期，為98年7月7日
    ，雖長庚醫院病歷摘要上有註記為「98年8月4日下午收文章
    」之印文，惟此一日期與長庚醫院病歷摘要之列印日期相隔
    過久，與常情不符，並恰使被告解除契約之存證信函送達日
    期早於除斥期間期滿前兩日，且此印文於被告收受該病歷摘
    要後仍得隨時選擇日期蓋於其上，故該日期之真實性堪虞；
    又被告提出於98年8月4日由「"傅長雲-板橋服務一"<mydog@
    cathaylife.com.tw>」所寄出之電子郵件列印紙本1份，辯
    稱該電子郵件之附件檔案即為上開長庚醫院病歷摘要之掃描
    檔案云云，惟此信件之寄件人仍為被告公司內部之人員，尚
    不足以據此即謂被告遲至收到該電子郵件時始知悉上開長庚
    醫院病歷摘要所記載之內容；況且被告何時知悉有得解除之
    原因，應以被告收到該病歷摘要之初為斷，而非公司內特定
    部門得知該病歷摘要之內容為準，經查該印文之格式與被告
    所提之檢驗報告單上「台北審查科收文章」之格式相仿，是
    上開病歷摘要內之收件印文應係被告公司內部單位收文之用
    ，而非被告對外之收件章。惟被告既不得依保險法第64條第
    2 項規定解除系爭保險契約，自無再行查明是否已逾除斥期
    間，故本院即無再發函予長庚醫院查證該病歷摘要究於何時
    送達於被告之必要，併此敘明。
五、綜上所述，要保人即訴外人邱俊忠雖違反告知義務，惟尚不
    足以變更或減少被告即保險人對於危險之估計，故被告不得
    依保險法第64條第2項規定解除系爭保險契約，系爭保險契
    約自仍有效存續，原告基於保險契約之法律關係及受益人之
    地位，請求被告給付100萬元之保險金，及自起訴狀繕本送
    達之翌日即99年5月21日起至清償日止按週年利率百分之五
    計算之利息，其中利息部分未逾保險法第34條第2項之年利
    一分，為有理由，自應准許。
六、兩造均陳明願供擔保，聲請宣告假執行或免為假執行，爰分
    別酌定相當之擔保金額宣告之。
七、兩造其餘之攻擊、防禦方法及未經援用之證據，經本院斟酌
    後，認為均不足以影響本判決之結果，自無逐一詳予論駁之
    必要，併此敘明。
八、據上論結，本件原告之訴為有理由。依民事訴訟法第78條、
    第390條第2項、第392條第2項，判決如主文。
中    華    民    國    99    年    7     月    30    日
                  民事第二庭    法  官  張谷輔
以上正本係照原本作成
如對本判決上訴，須於判決送達後20日內向本院提出上訴狀
中    華    民    國    99    年    7     月    30    日
                                書記官  郭群裕

司法院資訊處製作；財團法人民間司法改革基金會備份。
